---
title: "Introducción al estudio de los procesos evolutivos con énfasis en métodos de secuenciación masiva 2024-1"
subtitle: "Unidad 3 - R"
toc: false
---


Este sitio contiene los materiales prácticos y las presentaciones para todos los temas de la unidad 3.

**Temario del curso** [(descargar PDF)](https://pcbiol.posgrado.unam.mx/programas_cursos/2024-1/introduccion_al_estudio_de_los_procesos_evolutivos_con_enfasis_en_metod._de_secuenciacion_masiva.pdf)

### Imparten

Dr. Giovani Hernández Canchola  
Dra. Helena S. Hernández Rosales  
**Dr. Luis D. Verde Arregoitia**  
Dra. Susette S. Castañeda Rico

## Instalación de paquetes requeridos

Previo a las actividades de la Unidad, programadas para el lunes 23 de octubre, instalar los siguientes programas (no es necesario tener las versiones más recientes, pero se recomiendan las siguientes versiones mínimas para acceder a toda la funcionalidad de R):

- ‘R’ versión >= 4.2.2 (disponible desde octubre de 2022; la versión más reciente es la 4.3.1). Obtener en [https://cran.r-project.org/](https://cran.r-project.org/)

- ‘RStudio’ versión >= 2023.02.01 (disponible desde febrero de 2022; la versión más reciente es la 2023.09.0). Descargar desde [https://posit.co/download/rstudio-desktop/](https://cran.r-project.org/)

Los paquetes necesarios para el curso son:

```{r}
#| eval: false
ape
dplyr
tidyr
purrr
ggplot2
ggtree
stringr
remotes
fs
here
BiocManager
```


Todos estos paquetes se instalan desde el repositorio CRAN usando la función `install.packages()` o interactivamente desde la pestaña de paquetes de RStudio).

El paquete `ggtree` se instala desde BioConductor a tráves del paquete `BiocManager`

```{r}
#| eval: false
BiocManager::install("ggtree")
```




