---
title: "Filogenias"
author: Axel Arango & Luis D. Verde Arregoitia
format:
  revealjs:
    theme: curso_styles.scss
    chalkboard: true
    transition: fade
    progress: true
    multiplex: false
    preview-links: true
    hide-inactive-cursor: true
    highlight-style: pygments
    pause: true
editor: source
knitr:
  opts_chunk:
    dev: "ragg_png"
    retina: 3
    dpi: 200
execute:
  freeze: auto
  cache: true
  echo: true
---
  
  
  
```{r}
#| echo: false
library(ape)
library(dplyr)
library(here)

```

## Filogenias en R

¿árbol filogenético?
  
 . . . 
  
Diagrama que muestra la relación evolutiva/similitud entre especies (o taxones)

##

<br/>

Uno de los formatos más utilizados para representar filogenias son el *Newick*(.tree)  

<br/><br/>

El formato Newick es una notación para representar relaciones evolutivas utilizando paréntesis y comas.

A y B se parecen más entre sí que a X
  
```{r prueba newick}
#| eval: true
#| echo: true

"((A,B),X);"
```

##

Para trabajar con esta notación, podemos usar `ape` (Analysis of Phylogenetics and Evolution):
  
```{r newick}
#| echo: true
#| eval: true

library(ape)
read.tree(text="((A,B),X);") %>% 
  plot()
```

##

El formato Newick es anidado:

Los lobos, coyotes y zorros pertenecen a Canidae; los lobos y coyotes (género _Canis_) están más estrechamente relacionados

```{r canii}
#| eval: true
#| echo: true
Canidae <-"(Vulpes_vulpes,(Canis_lupus,Canis_latrans));"
read.tree(text=Canidae) %>% 
  plot()

```


##

Si agregamos murciélagos, todos pertenecen a los mamíferos:
  
```{r}
#| echo: true
#| eval: true

Mammalia <-"(Desmodus_rotundus,(Vulpes_vulpes,(Canis_lupus,Canis_latrans)));"
read.tree(text=Mammalia) %>% 
  plot()
```


##

Si quisieramos agregar cuervos y zanates. ¿Éstos dónde irían?
  
```{r}
#| echo: true
#| eval: true

tetrapoda<-"((Quiscalus_mexicanus,Corvus_corax),(Desmodus_rotundus,(Vulpes_vulpes,(Canis_lupus,Canis_latrans))));"

read.tree(text=tetrapoda) %>% 
  plot()
```

##

Agregando una planta, los mamíferos y las aves se anidan

```{r}
#| eval: true
#| echo: true
#| label: planta

Eukarya<-"(Sideroxylon_celastrinum,((Quiscalus_mexicanus,Corvus_corax),(Desmodus_rotundus,(Vulpes_vulpes,(Canis_lupus,Canis_latrans)))));"

Nktree<-read.tree(text=Eukarya)
plot(Nktree)
```

## Graficando filogenias con `ggtree`

`ggtree` nos permite graficar, personalizar, anotar árboles filogenéticos usando la gramática de gráficos

## Paquetes necesarios:

```{r}
#| eval: true
#| echo: true
#| message: false
#| warning: false

library(ape)
library(ggtree)
library(deeptime)
library(tidytree)
library(ggimage)
```

## Icteridae


```{r}
#| eval: true
#| echo: true

ictree <-read.tree(here("data","Icteridae_tree.txt"))
ictree
```

## 

Visualizando el objeto con `ape`

```{r}
#| eval: true
#| echo: true

plot(ictree, show.tip.label=F)
```

## 

Con `ggtree`

> Asignamos la figura al objeto `p1`
  
```{r}
#| eval: true
#| echo: true

p1<-ggtree(ictree,color="black",size=0.5)
p1
```

## 

El argumento/función `layout` cambia la disposición del árbol:

  
```{r}
#| eval: true
#| echo: true

p1+layout_dendrogram()+
  p1+layout_fan()+
  p1+layout_circular()
```

## 
Cambiar el color del fondo:

```{r}
#| eval: true
#| echo: true
p1+
  theme_tree(bgcolor="lightblue")
```

## 

Agregar las etiquetas de las puntas:
  
```{r}
#| eval: true
#| echo: true
p1+
  geom_tiplab(size=1,color="darkblue",angle=10)
```

## 

Formas en cada punta
  
```{r}
#| eval: true
#| echo: true
p1+
  geom_tippoint(size=1,color="brown",shape=10)
```

## 

Rotular nodos:
  
```{r}
#| eval: true
#| echo: true
p1+ 
  geom_nodelab(size=1,color="purple")
```

## 

Puntos en cada nodo:
  
```{r}
#| eval: true
#| echo: true
p1+ 
  geom_nodepoint(size=2,color="red",shape=16)
```

## 
A gregar una escala temporal a la filogenia, con el paquete `deeptime`

```{r}
#| eval: true
#| echo: true
py<-revts(p1)
py+coord_geo(xlim=c(-10,-1),abbrv = F,neg=T,skip=NULL,dat="stage",size=1.5)+
  theme_tree2()
```

## 

Combinando `geoms`

```{r}
#| eval: true
#| echo: true
p1+ 
  layout_dendrogram()+
  theme_tree(bgcolor="#e9f0ea")+
  geom_tiplab(size=0.5,color="darkblue",angle=45)+
  geom_tippoint(size=1,color="brown",shape=10)+
  geom_nodelab(size=1,color="purple")+
  geom_nodepoint(size=2,color="red",alpha=0.3,shape=16)
```

## Anotaciones 

> ej: destacar el género *Quiscalus*


- encontrar el nodo del ancestro en común más reciente
- crear un *tibble* con la información del árbol
- buscar las especies de *Quiscalus*:
  
```{r}
#| eval: true
#| echo: true
ictree %>%
  as_tibble %>%
  filter(grepl("Quiscalus",label))
```

## 

Ancestro común más reciente (`MRCA()`) de las dos especies en el género con la longitud de rama más larga y más corta
  
```{r}
#| eval: true
#| echo: true
ictree %>%
  as_tibble %>%
  MRCA(41,43)
```

. . .

```{r}
#| eval: true
#| echo: true
ictree %>%
  as_tibble %>%
  MRCA("Quiscalus_quiscula","Quiscalus_mexicanus")
```

## 

Anotar el género *Quiscalus* en la filogenia utilizando `geom_cladelab` (nodo 146)
  
```{r}
#| eval: true
#| echo: true
p1+
  geom_cladelab(node=146,label = "Quiscalus",offset=0,
                barcolor="red",textcolor="brown",
                angle=-90, offset.text=0.1,hjust=0.5)
```

## 

Destacar el género*Icterus*:
  
```{r}
#| eval: true
#| echo: true
ictree %>%
  as_tibble %>%
  filter(grepl("Icterus",label))
```

##

```{r}
#| eval: true
#| echo: true
ictree %>%
  as_tibble %>%
  MRCA(25,14)
```

## 

```{r}
#| eval: true
#| echo: true
p1+xlim(0,11)+
  geom_cladelab(node=104,label="Icterus",geom="label",
                fill="yellow",textcolor="red", barcolor="gray",angle=90,size=19)
```

## 

`geom_strip()` para dibujar líneas entre dos puntas arbitrarias

```{r}
#| eval: true
#| echo: true
p1+xlim(0,15)+
  geom_strip("Quiscalus_quiscula","Icterus_icterus",
             label=" un clado polifilético", barsize = 2, offset.text = 0.2,size=15)
```

## 

`geom_highlight` para destacar clados sobre las mismas ramas:
  
```{r}
#| eval: true
#| echo: true
p1+
  geom_highlight(node=146,alpha=0.5,fill="purple",type = "rect")
```

## 

highlight + rótulo
  
```{r}
#| eval: true
#| echo: true
p1+
  geom_highlight(node=146,alpha=0.5,fill="purple",type = "rect")+
  geom_cladelab(node=146,label = "Quiscalus",offset=0,barcolor="#9418f2",textcolor="#4c0980", offset.text=0)+
  xlim(0,11.5)
```

## 

### Enriquecer figuras con imágenes 

- siluetas desde [phylopic](https://www.phylopic.org/) o imagenes propias. 

- Es necesario cargar `rsvg` primero
```{r}
#| eval: true
#| echo: true
library("rsvg")
```


### Requisitos

- tabla con nodos, especies o clados a anotar, y el identificador de los mismos en Phylopic (_phylopic_id_)

## 

*Quiscalus* y *Agelaius* tienen imagenes indexadas en *phylopic*

Encontrar los identificadores con  `phylopic_uid()`
  
```{r}
#| eval: true
#| echo: true
ids<-phylopic_uid(c("Quiscalus","Agelaius"))
ids
```

## 

Tabla con los datos necesarios para anotar nuestra filogenia:
  
```{r}
#| eval: true
#| echo: true
dt<-data.frame(node=c(146,136),image=ids$uid,genus=c("Quiscalus","Agelaius"))
dt
```

## 

```{r}
#| eval: true
#| echo: true
p1+ geom_cladelab(data = dt, 
                  mapping = aes(node = node, label = genus, 
                                image = image, color = genus), 
                  geom = "phylopic", offset = 0, offset.text=0.5)
```

## 

Cambiando los colores de las figuras siguiendo gramática de gráficos:
  
```{r}
#| eval: true
#| echo: true
p1+ geom_cladelab(data = dt, 
                  mapping = aes(node = node, label = genus, 
                                image = image, color = genus), 
                  geom = "phylopic", offset = 0, offset.text=0.5)+ scale_color_manual(values=c("#f75419","purple"))
```

## 

Más `geoms`
  
```{r}
#| eval: true
#| echo: true
pr<-p1+ geom_cladelab(data = dt, 
                      mapping = aes(node = node, label = genus, 
                                    image = image, color = genus), 
                      geom = "phylopic", offset = 0, offset.text=0.5)+
  scale_color_manual(values=c("#f75419","purple"))+
  geom_highlight(node=146,alpha=0.5,fill="purple",type = "rect")+
  geom_highlight(node=136,alpha=0.5,fill="#f75419",type = "rect")
pr
```

## 

Ejemplo con múltiples anotaciones por Axel Arango:
  
```{r}
#| eval: true
#| echo: false
tree<-read.tree(here("data","nodedtree.txt"))
nodes<-c(825,725,921,1042,1080,1375,707)
labels<-c("Parulidae","Icteridae","Passerellidae","Cardinalidae","Thraupidae","Emberizidae","Calcariidae")
#

iu2<-phylopic_uid(c("Setophaga","Quiscalus","Passerellidae","Cardinalis","Thraupidae","Emberizidae","Emberiza"),seed=1)

dt<-data.frame(node=nodes,name=labels,image=iu2$uid)

p2<-ggtree(tree,layout="circular",color="white")+theme_tree("black")

p3<-p2+
  geom_highlight(node=825,fill="yellow")+
  geom_cladelab(node=825,label="Parulidae",barcolor="yellow",textcolor="white",offset.text=4, fontsize=4)+
  
  geom_highlight(node=725,fill="orange")+
  geom_cladelab(node=725,label="Icteridae",barcolor="orange",textcolor="white",offset.text=5, fontsize=4,angle=45)+
  
  geom_highlight(node=921,fill="brown")+
  geom_cladelab(node=921,label="Passerellidae",barcolor="brown",textcolor="white",offset.text=1, fontsize=4)+
  
  geom_highlight(node=1042,fill="red")+
  geom_cladelab(node=1042,label="Cardinalidae",barcolor="red",textcolor="white",offset.text=7, fontsize=4,angle=-45,align=T)+
  
  geom_highlight(node=1079,fill="lightgreen")+
  geom_cladelab(node=1079,label="Thraupidae",barcolor="lightgreen",textcolor="white",offset.text=2, fontsize=4)+
  
  geom_highlight(node=1375,fill="magenta")+
  geom_cladelab(node=1375,label="Emberizidae",barcolor="magenta",textcolor="white",offset.text=1, fontsize=4,align=T)+
  
  geom_highlight(node=707,fill="blue")+
  geom_cladelab(node=707,label="Calcariidae",barcolor="blue",textcolor="white",offset.text=1, fontsize=4,align=T)



```

## 

```{r}
#| eval: true
#| echo: false
p3+
  geom_cladelab(data = dt, 
                mapping = aes(node = node, label = name, 
                              image = image, color = name), 
                geom = "phylopic", offset.text=c(10,7,6,5,9,4,10))+
  scale_colour_manual(values=c("blue","red","magenta","orange","yellow","brown","lightgreen"))
```


## Graficando atributos de las especies en la filogenia.

Cargar los atributos, en este caso Hand Wing Index (HWI) y el hábito migratorio:
  
```{r}
#| eval: true
#| echo: true

hwi<-read.csv(here("data","hwi_icteridae.csv"),header=T)
head(hwi)
```

## 

```{r}
#| eval: true
#| echo: true
migrants<-read.csv(here("data","icterimigrants.csv"),header=T)
head(migrants)
```

## 

Unienr con la filogenia (es importante que las especies estén rotuladas como label)

```{r}
#| eval: true
#| echo: true

names(hwi)<-c("label","hwi")
names(migrants)<-c("label","migratory")

hwimigrants<-hwi%>%
  left_join(migrants,by="label")
datatree<-full_join(ictree,hwimigrants,by="label")
datatree
```

## Filogenia con atributos

- Valores continuos del HWI sobre las puntas del árbol en una escala de colores:
  
```{r}
#| eval: true
#| echo: true

p5<-ggtree(datatree)
p5+
  geom_tippoint(aes(color=hwi))
```

## 

podemos también personalizar esta escala:
  
```{r}
#| eval: true
#| echo: true

p5+
  geom_tippoint(aes(color=hwi),shape=15)+
  scale_colour_gradient(low='blue', high='red',breaks= c(15,20,25,30,35))
```

## Datos binarios
  
```{r}
#| eval: true
#| echo: true

p5+
  geom_tippoint(aes(color=migratory),shape=15)+
  scale_colour_manual(values = c("green","orange"))
```

## Combinando atributos

  
```{r}
#| eval: true
#| echo: true

px<- py%<+% migrants + geom_tippoint(aes(color=migratory),shape=15)+
  scale_color_manual(values = c("#961d29","#1420a3"))+
  scale_fill_manual(values = c("#961d29","#1420a3"))

px+ geom_facet(panel="HWI",data = hwi,geom=geom_col,mapping=aes(x=hwi,color=migratory,fill=migratory),orientation='y')+
  theme_tree2()
```

